【裁判字號】    97,台上,295
【裁判日期】    970221
【裁判案由】    給付買賣價金
【裁判全文】
最高法院民事判決              九十七年度台上字第二九五號
上  訴  人  甲 ○ ○
訴訟代理人  張 麗 玉律師
上  訴  人  乙○○○
            丙 ○ ○
            丁 ○ ○
            戊 ○ ○
            己 ○ ○
            庚 ○ ○
共      同
訴訟代理人  黃 蓮 瑛律師
            吳 姝 叡律師
上列當事人間請求給付買賣價金事件，兩造對於中華民國九十六
年一月三日台灣高等法院第二審判決 (九十五年度重上字第三五
九號 )，各自提起上訴，本院判決如下：
    主  文
原判決關於駁回上訴人甲○○在第一審之訴中之新台幣一億六千
三百八十四萬二千四百十三元本息暨該訴訟費用部分廢棄，發回
台灣高等法院。
上訴人甲○○之其他上訴及上訴人乙○○○、丙○○、丁○○、
戊○○、己○○、庚○○之上訴均駁回。
第三審訴訟費用，關於駁回上訴部分，由上訴人各自負擔。
    理  由
本件上訴人甲○○主張：坐落台北市○○區○○段一小段八五九
地號、八六○地號、八六八地號土地上門牌號碼台北市○○街二
四七號大樓全棟房屋（含地上六層、地下三層，下稱系爭房屋）
，原為伊所有，民國八十六年一月二十四日，伊與訴外人洪文樑
簽訂不動產買賣契約書（下稱系爭買賣契約），將系爭房屋及坐
落土地之承租權出售與洪文樑，約定買賣價金為新台幣（下同）
四億二千萬元。嗣洪文樑於八十七年七月十一日死亡，對造上訴
人乙○○○、丙○○、丁○○、戊○○、己○○、庚○○（下稱
乙○○○等六人）為洪文樑之繼承人，依民法第一千一百四十八
條之規定，系爭買賣契約之權利義務由乙○○○等六人承受。惟
因系爭房屋中之一樓部分，於八十六年一月十六日遭禁止處分而
不能登記過戶，雙方約定該一樓房屋作價一億一千萬元，自買賣
價金中扣除。於簽立系爭買賣契約後，伊已依約交付房屋所有權
狀及所有權移轉登記所須之文件、印章予洪文樑辦理移轉房屋所
有權登記於其指定之登記名義人黃秋田名下，洪文樑並依系爭買
賣契約第三條第一項約定支付買賣價金五千萬元。系爭房屋三樓
於買賣時，在台北銀行龍山分行之貸款金額，依系爭買賣契約第
四條之約定，做為系爭房屋買賣價金之部分，洪文樑亦已於八十
六年四月十五日清償貸款四千二百零三萬七千五百八十七元。系
爭房屋買賣總價款四億二千萬元，扣除前述所載一樓房屋價金一
億一千萬元、洪文樑已支付之五千萬元及抵作買賣價金之銀行貸
款四千二百零三萬七千五百八十七元後，洪文樑尚應給付二億一
千七百九十六萬二千四百十三元。而系爭房屋二至六樓及地下層
，黃秋田已於八十八年八月三十一日一次整筆出售予第三人禾順
欣業有限公司（下稱禾順公司），本於誠信原則，洪文樑之繼承
人乙○○○等六人應給付剩餘之價款。爰依系爭買賣契約第三條
第二項約定及民法第三百六十七條、第一千一百四十八條、第一
千一百五十三條之規定為請求等情，求為命乙○○○等六人連帶
給付伊買賣價金二億一千七百九十六萬二千四百十三元及自八十
八年十二月九日起至清償日止按年息百分之五計算利息之判決（
未繫屬本院者不予贅述）。
上訴人乙○○○等六人則以：系爭買賣契約第二條所載價金四億
二千萬元，為甲○○與洪文樑當時預估之買賣價金。依系爭買賣
契約第三條第二項約定，其餘買賣價金為再出售系爭房屋之買賣
價金之百分之六十。洪文樑係以九千零二十萬元之價款，將系爭
房屋二樓至六樓出售予禾順公司，依第三條第二項之約定，洪文
樑尚應給付之買賣價金為五千四百十二萬元。又系爭買賣契約係
連同承租權一併計算，甲○○負有將承租權轉讓予洪文樑之義務
。因土地所有人財團法人台灣省私立台北仁濟院（下稱仁濟院）
出租土地予他人時，倘遇有承租人轉讓之情形，皆要求承租人須
支付所謂過戶捐金，而過戶捐金之數額為月租金之十八倍，甲○
○既負有將承租權轉讓予洪文樑之義務，為履行該項義務所須支
出各項費用，應由甲○○支付，洪文樑為能取得與仁濟院簽訂土
地租賃契約書，先行代甲○○支付過戶捐金總計一百七十五萬六
千八百二十元，應自買賣價金中扣除。另甲○○曾於八十五年二
月九日提供系爭房屋一樓（建號龍山段一小段二○九九號）及二
樓（建號龍山段一小段二一○○號）設定最高限額五千四百萬元
之抵押權予上海商業儲蓄銀行（下稱上海商銀）；依甲○○與洪
文樑之約定，系爭房屋一樓部分因簽約時，遭法院為禁止處分登
記而不能過戶，故將該部分作價自買賣價金中扣除，而系爭房屋
二樓之部分，則過戶予洪文樑所指定之第三人黃秋田；依雙方約
定，過戶後系爭房屋二樓部分之銀行貸款，及所有權移轉登記後
之利息由洪文樑支付，而系爭房屋一樓部分，因當時並未辦理過
戶，故一樓部分銀行貸款利息，應由甲○○自行負擔；因甲○○
未依期清償對上海商銀之債務，積欠利息，致上海商銀擬拍賣抵
押物即系爭一、二樓部分，洪文樑為避免系爭房屋二樓部分被一
併拍賣，代甲○○清償所欠之利息及違約金，總計二千零八十九
萬五千二百三十七元，洪文樑亦得依民法第一百七十六條、第一
百七十九條、舊民法第二百二十七條規定向甲○○請求償還上開
墊款；上開債權乙○○○等六人主張與甲○○請求之買賣價金債
權抵銷之。再者，甲○○、洪文樑與黃秋田於八十六年一月二十
四日簽訂契約書，約定出資經營或出售系爭房屋，並按佔股比例
分擔盈虧，三人係成立合夥關係。該合夥事業積欠洪文樑個人債
務總計一億四千五百七十萬三千零六十七元（或三億一千萬元，
視審理結果而定），因合夥財產不足清償合夥債務，洪文樑得對
甲○○請求償還一千五百六十六萬四千二百十七元或五千六百七
十三萬八千四百五十元，就此部分得與本件請求給付買賣價金為
抵銷等語，資為抗辯。
原審審理結果以：系爭房屋原為甲○○所有，甲○○於八十六年
一月二十四日與洪文樑簽立系爭買賣契約，系爭房屋二至六樓及
地下一至三樓，於同年二月四日已移轉所有權登記予洪文樑指定
之登記名義人黃秋田；系爭房屋之一樓部分於同年一月十六日遭
禁止處分而不能登記過戶，甲○○與洪文樑約定該一樓房屋作價
一億一千萬元，自買賣價金中扣除，洪文樑並已支付買賣價金五
千萬元予甲○○，系爭房屋三樓部分，洪文樑亦已於八十六年四
月十五日清償貸款本金四千一百五十八萬三千零六十七元、利息
二十九萬七千二百六十元、違約金十五萬七千二百六十元；洪文
樑於八十七年七月十一日死亡，乙○○○等六人為洪文樑之繼承
人；系爭房屋其中一樓部分，經法院拍賣程序，於九十年七月九
日移轉所有權登記予禾順公司。其中二樓至六樓及地下一至三樓
部分亦於八十八年八月三十一日由洪文樑出賣予禾順公司，價金
九千零二十萬元；洪文樑支付十八個月地租之過戶捐金一百七十
五萬六千八百二十元予仁濟院；上海商銀龍山分行因甲○○於八
十六年二月起未償還本息，自黃秋田帳戶扣本金、利息、違約金
共計一千一百八十九萬五千二百三十七元；八十八年一月二十二
日黃秋田以定存單九百萬元償還甲○○於該行之債務等情，為兩
造所不爭執。按解釋意思表示應探求當事人之真意，不得拘泥於
所用之辭句，民法第九十八條定有明文。次按解釋當事人所立書
據之真意，以當時之事實及其他一切證據資料為其判斷之標準，
不能拘泥字面或截取書據中一二語，任意推解致失真意。查甲○
○於八十六年一月二十四日與洪文樑簽立系爭買賣契約，由洪文
樑買受甲○○所有之系爭房屋及房屋所在土地之承租權，洪文樑
已支付五千萬元價金，有不動產買賣契約書可稽，因系爭房屋中
一樓部分，於八十六年一月十六日遭禁止處分，故甲○○與洪文
樑於系爭買賣契約約定將系爭房屋一樓部分作價一億一千萬元自
買賣價金中扣除。八十六年二月四日系爭房屋二至六樓及地下一
至三樓，已移轉所有權登記予洪文樑指定之登記名義人黃秋田。
系爭買賣之付款方式，僅於系爭買賣契約第三條付款方式欄約定
：1.簽訂本契約時甲方（即洪文樑）支付乙方（即甲○○）新台
幣伍仟萬元。甲方支付上開款項後，乙方備齊所有權移轉登記所
需文件、印章配合甲方辦理所有權移轉登記手續。至於移轉登記
之受讓人由甲方指定。移轉登記完成即由甲方負擔房屋稅。（甲
方指定黃秋田為移轉所有權登記名義人，過戶完成甲方支付乙方
上開伍仟萬元）。2.第二期款從甲方再為出售房屋時，按每筆交
易提出百分之六十支付乙方。而甲○○將系爭房屋之所有權登記
移轉予訴外人黃秋田時，洪文樑僅須支付五千萬元，依契約約定
，後續付款僅有第二期款，且第二期付款時間係為洪文樑再次出
售房屋之時，按每筆交易提出百分之六十支付甲○○，顯與社會
上一般買賣過程分為簽約、過戶等階段，併配合分階段付清全部
買賣價金之常情不相同，但既為雙方所不爭執之約定，當以當事
人之約定為準則。依系爭買賣契約第三條之約定，明白記載付款
方式之第二期款，係按洪文樑再為出售房屋時，按每筆交易提出
百分之六十支付，依此方式付款期及付款數額均以洪文樑再為出
售房屋時為準，雙方無從於立約時之八十六年一月二十四日預知
其確實數額，審酌甲○○出售系爭房屋時，系爭房屋一樓係於八
十六年一月十六日遭禁止查封登記，不能過戶，及甲○○於簽訂
系爭買賣契約後，迅速於八十六年二月四日辦理系爭房屋二至六
樓及地下一至三樓移轉所有權登記予洪文樑指定之登記名義人黃
秋田，以及甲○○簽訂系爭買賣契約之同一天，復與洪文樑及訴
外人黃秋田訂立契約書，約定略以：立契約書人洪文樑（甲方）
、甲○○（乙方）、黃秋田（丙方），茲為甲方向乙方購買坐落
台北市○○街二四七號房屋全棟及土地租賃權，前訂立買賣契約
書在案，惟以承買人即甲方有意再將房屋區隔小單位房屋出售；
三人合意甲方佔股份百分之六十五、乙方占股百分之二十五、丙
方占股百分之十等一切證據資料，尚難僅擷取系爭買賣契約第二
條約定之文字，認系爭買賣之總價金係約定四億二千萬元。系爭
房屋二至六樓及地下一至三樓部分，於八十八年八月三十一日出
售予禾順公司，價金為九千零二十萬元，有房屋買賣契約書可稽
，洪文樑已支付五千萬元，及清償系爭房屋三樓貸款四千二百零
三萬七千五百八十七元，洪文樑尚應支付之價金為九千零二十萬
元之百分之六十，即五千萬四百十二萬元。按二人互負債務，而
其給付種類相同，並均屆清償期者，各得以其債務，與他方之債
務，互相抵銷。但依債務之性質，不能抵銷者，不在此限，民法
第三百三十四條定有明文。乙○○○等六人主張以洪文樑為甲○
○墊付系爭房屋坐落土地之所有權人即仁濟院之過戶捐金一百七
十五萬六千八百二十元，與洪文樑應給付之買賣價金互為抵銷，
為有理由。黃秋田支付九百萬元予上海商銀龍山分行，係為償還
甲○○對該行債務之一部分，為甲○○所不爭執，乙○○○等六
人主張以該九百萬元與甲○○請求之買賣價金互為抵銷，為有理
由。至於洪文樑支付上海商銀龍山分行一千一百八十九萬五千二
百三十七元部分：系爭買賣契約第七條約定：本棟壹樓房屋暫不
能過戶，該戶房屋作價一億一千萬元從價金扣除，惟房屋一併交
付後一樓之貸款利息由甲方負擔。甲○○自承一樓房屋並非本件
買賣標的範圍，且其占有一樓房屋，直至九十二年七月二十五日
被驅離為止，甲○○主張應由洪文樑支付系爭房屋一樓部分之貸
款利息，並不可採，乙○○○等六人主張洪文樑清償系爭房屋一
樓部分貸款應予抵銷，為有理由。因系爭房屋一樓、二樓係擔保
甲○○於上海商銀龍山分行之總債務，上海商銀龍山分行九十四
年十月十九日上龍九十四字第一五四號函稱：甲○○提供之不動
產台北市○○街二四七號一樓及二樓於本行設定抵押權，設定金
額五千四百萬元，其一樓及二樓係本行共同鑑估及共同設定，無
法區分各自貸款金額各多少，一樓及二樓總貸款額度四千五百萬
元，黃秋田償還上述不動產之金額無法明確區分一樓及二樓之借
款金額等語，經原審再向上海商銀龍山分行函查，於設定抵押時
，評估系爭房屋一樓及二樓部分價值分別為四千七百零四萬元、
二千九百五十三萬元，評估總價為七千六百五十七萬元，從而，
以一樓及二樓之價值為比例區分，洪文樑支付上海商銀龍山分行
一千一百八十九萬五千二百三十七元，其中用以清償一樓貸款金
額部分為七百三十萬七千七百十八元，准予抵銷。再查，系爭買
賣契約第四條約定：本件房屋上設定有抵押權，民間私人貸款所
設定之抵押權由乙方（即甲○○）負責清償及辦理塗銷抵押權登
記；銀行貸款所設定之抵押權由甲方（即洪文樑）承受，銀行貸
款金額作為本件價金之部分。房屋所有權移轉登記完成後，銀行
貸款所生之利息及由甲方支付。甲○○已依約移轉登記二樓部分
所有權並將該樓部分交付予洪文樑，該樓部分貸款自應由洪文樑
支付，乙○○○等六人主張洪文樑清償房屋二樓部分貸款應予抵
銷，與抵銷要件不合，不能准許。末查乙○○○等六人主張甲○
○與洪文樑及黃秋田簽訂契約書，約定共同出資以共同經營系爭
房屋之事業，因合夥契約書之約定，變成合夥組織向洪文樑個人
購買而成為合夥財產，洪文樑依約應給付甲○○之買賣價金，應
由合夥組織給付予洪文樑個人，合夥組織積欠洪文樑個人買賣價
金債務云云，並提出契約書及水電費、保險費、修繕費、租金支
出、稅捐、廣告費、管理員薪津等單據為證，惟甲○○否認與洪
文樑及黃秋田成立合夥關係，且前開契約書記載：立契約書人洪
文樑（甲方）、甲○○（乙方）、黃秋田（丙方），茲為甲方向
乙方購買坐落台北市○○街二四七號房屋全棟及土地租賃權，前
訂立買賣契約書在案，惟以承買人即甲方有意再將房屋區隔小單
位房屋出售；三人合意甲方佔股份百分之六十五、乙方占股百分
之二十五、丙方占股百分之十，乙方出資部分以出售房屋款項為
抵充，丙方則將出資交付甲方。綜觀上開資料尚不能證明合夥組
織向洪文樑個人購買系爭房屋，合夥組織積欠洪文樑個人買賣價
金債務，乙○○○等六人主張以合夥關係向甲○○之內部求償權
為抵銷，亦不可採。縱認甲○○與洪文樑及黃秋田間有合夥關係
，但乙○○○等六人未證明合夥有經解散、處分、清算合夥財產
，尚不得分析合夥財產，其主張抵銷，於法不合。依上所述，乙
○○○等六人得主張抵銷之金額為一千八百零六萬四千五百三十
八元。依系爭買賣契約第三條第二項，甲○○得再請求之第二期
款為五千四百十二萬元，經扣除後，甲○○得請求乙○○○等六
人連帶給付三千六百零五萬五千四百六十二元。按給付無確定期
限者，債務人於債權人得請求給付時，經其催告而未為給付，自
受催告時起，負遲延責任。其經債權人起訴，或依督促程序送達
支付命令，或為其他相類之行為者，與催告有同一之效力；遲延
之債務，以支付金錢為標的者，債權人得請求依法定利率計算之
遲延利息，民法第二百二十九條第二項、第二百三十三條第一項
分別定有明文。系爭買賣契約第三條第二項雖約定第二期款從洪
文樑再為出售房屋時，按每筆交易提供百分之六十支付甲○○，
然洪文樑出售全部房屋後，何時應給付甲○○百分之六十之價金
，系爭買賣契約並未約定，屬給付無確定期限，洪文樑應給付而
未給付之買賣價金，應自受催告時起始負遲延責任。甲○○係於
九十三年四月九日提起本件訴訟，起訴狀繕本分別於九十三年四
月十九日送達乙○○○以下五人、九十三年五月一日送達庚○○
，甲○○得請求給付遲延利息起算日分別為乙○○○以下五人自
九十三年四月二十日起算，庚○○自九十三年五月二日起算。綜
上所述，甲○○請求乙○○○等六人連帶給付三千六百零五萬五
千四百六十二元，及乙○○○以下五人自九十三年四月二十日起
，庚○○自九十三年五月二日起，均至清償日止，按年息百分之
五計算之利息，為有理由，應予准許，逾前開範圍之請求，為無
理由，應予駁回等語，爰就第一審判命乙○○○等六人超出前開
應准許部分而為乙○○○等六人敗訴部分，予以廢棄，改判駁回
甲○○此部分在第一審之訴，至於上開應准許部分，維持第一審
判命乙○○○等六人所為之給付，駁回其上訴，就前開不應准許
部分，維持第一審甲○○敗訴之判決，駁回其上訴。
甲、關於原審駁回甲○○在第一審之訴及上訴部分：
按主張抵銷之請求，其成立與否經裁判者，以主張抵銷之額為限
，有既判力，民事訴訟法第四百條第二項定有明文。查原審認乙
○○○等六人主張以洪文樑代甲○○支付仁濟院過戶捐金一百七
十五萬六千八百二十元、支付一樓貸款七百三十萬七千七百十八
元、黃秋田代甲○○償還之九百萬元，合計一千八百零六萬四千
五百三十八元准予抵銷，經核於法並無違誤。甲○○上訴論旨，
聲明廢棄此部分原判決，非有理由。至於甲○○為原審駁回其在
第一審之訴中之一億六千三百八十四萬二千四百十三元本息部分
：按解釋意思表示，應探求當事人之真意，不得拘泥於所用之辭
句，民法第九十八條雖有明定，但契約文字業已表示當事人真意
，無須別事探求者，即不得反捨契約文字而更為曲解，本院十七
年上字第一一一八號判例亦有明示。且當事人就標的物及其價金
互相同意時，買賣契約即為成立，民法第三百四十五條第二項亦
有明定。查系爭賣賣契約第一條載明：本件買賣標的為（系爭）
房屋及房屋所在土地之承租權（土地為第三人所有，得再承租）
。第二條載明：價金：四億二千萬元。第七條載明：本棟一樓房
屋暫不能過戶，該戶房屋作價一億一千萬元，從價金中扣除，惟
房屋一併交付後，一樓之貸款利息由甲方（即洪文樑）負擔。由
上述約定觀之，系爭房屋原約定之買賣價金，已載明為四億二千
萬元，系爭買賣契約第三條第二項雖亦載明：第二期從甲方再出
售房屋時，按每筆交易提出百分之六十支付乙方（即甲○○）。
似僅屬約定給付第二期款之方式，原審未確實查明甲○○與洪文
樑於為該項記載時，是否確有變更原價之意思，遽認系爭買賣之
原來總價業已變更，應以洪文樑嗣後於八十八年八月三十一日以
價金為九千零二十萬元將系爭房屋之二至六樓及地下一至三樓部
分出售予禾順公司之百分之六十為總價金，並認甲○○僅得再向
乙○○○等六人請求價金五千四百十二萬元，於經抵銷後，甲○
○僅得請求三千六百零五萬五千四百六十二元，而為甲○○除前
述准予抵銷部分外其餘請求敗訴之判決，實嫌速斷。甲○○上訴
論旨，執以指摘此部分原判決不當，求予廢棄，非無理由。末按
系爭買賣之總價為四億二千萬元，買主洪文樑已付價金五千萬元
，雙方同意一樓不予過戶扣除價金一億一千萬元，洪文樑代償三
樓借款四千二百零三萬七千五百八十七元，甲○○主張未付價金
為二億一千七百九十六萬二千四百十三元，原審判命乙○○○等
六人給付三千六百零五萬五千四百六十二元，並准其抵銷一千八
百零六萬四千五百三十八元，則甲○○受敗訴判決之金額為一億
六千三百八十四萬二千四百十三元，此即本院此次發回原審之範
圍，併予敘明。
乙、關於原審駁回乙○○○等六人其餘上訴部分：
原審認系爭房屋二樓部分，甲○○已移轉登記所有權並交付予洪
文樑，該房屋貸款部分應由洪文樑支付，乙○○○等六人此部分
抵銷之主張，不能准許；及乙○○○等六人主張以洪文樑對甲○
○合夥債務得求償之一千五百六十六萬四千二百十七元或五千六
百七十三萬八千四百五十元，與買賣價金抵銷，亦於法不合，而
就此部分為乙○○○等六人敗訴之判決，駁回其就三千六百零五
萬五千四百六十二元本息之上訴，經核於法並無不合。乙○○○
等六人上訴論旨，指摘此部分原判決為不當，求予廢棄，非有理
由。
據上論結，本件甲○○之上訴為一部有理由，一部無理由。乙○
○○等六人之上訴為無理由。依民事訴訟法第四百七十七條第一
項、第四百七十八條第二項、第四百八十一條、第四百四十九條
第一項、第七十八條，判決如主文。
中    華    民    國  九十七  年    二    月  二十一  日
                      最高法院民事第四庭
                          審判長法官  許  朝  雄
                                法官  陳  淑  敏
                                法官  鄭  玉  山
                                法官  吳  麗  女
                                法官  黃  義  豐
      本件正本證明與原本無異
                                      書  記  官
中    華    民    國  九十七  年    三    月    三    日
                                                      Ｅ


司法院資訊處製作；財團法人民間司法改革基金會備份。
